最高法院刑事判決　　　　　　　　　　　　　　　九十一年度台上字第六九０九號
　　上　 訴　 人　台灣高等法院檢察署檢察官
　　上訴人即被告　甲○○
右上訴人等因被告違反著作權法案件，不服台灣高等法院中華民國八十九年八月十一
日第二審判決（八十九年度上訴字第二０三九號，起訴案號：台灣台北地方法院檢察
署八十八年度偵字第二四一六九號），提起上訴，本院判決如左：
    主  文
原判決撤銷，發回台灣高等法院。
甲○○之上訴駁回。
    理  由
本件原判決認定上訴人即被告甲○○係台北縣新店市○○路八十一號「新翼電視遊樂
器店」負責人，明知「ＧＡＭＥＢＯＹ」、「任天堂ＮＩＮＴＥＮＤＯ」、「日圖」
、「瑪莉跳躍圖」等商標圖樣，係日商任天堂股份有限公司（下稱任天堂公司）向經
濟部中央標準局（現改制為智慧財產局）申請註冊取得商標專用權，註冊號碼為第四
三一九三七號、第三七三七三八號、第五七四三號、第五一七七三九號、第五一七六
五二、第四０六一五四號、第七七五八００號、第六九九三七五號、第六七八四一九
號、第六七八四四三號，指定使用於商標法施行細則第二十七條第八十類、第二十四
條第七十二類、第七十八類，第四十九條第九類、第二十八類之電子計算機、中央處
理器、電視遊樂器用程式卡匣、磁碟、半導體記憶體、電視遊樂器、投幣式電子遊樂
器、鍵盤、掌上型液晶畫面之電子遊戲機等商品，經延展或仍在專用期間內，且任天
堂公司所生產之電視遊樂器程式遊戲光碟片及卡匣等物，在國內市場行銷多年，品質
著有信譽，為相關消費大眾所共知之商品。詎被告竟自民國八十六年間某日起，基於
概括之犯意，在上開電視遊樂器店內以每片新台幣（下同）二百五十元之價格，販入
仿冒任天堂公司所產製之電視遊樂器含燒錄電腦程式之「ＧＡＭＥＢＯＹ」、「超級
任天堂遊戲」卡匣等物，再以三百五十元之價格出售予不特定之人，牟取利益，致侵
害任天堂公司之商標專用權。嗣於八十八年十月二十日下午三時二十分許，為警在上
開處所查獲，並扣得被告所有供犯罪或預備供犯罪所用之盜版卡匣「ＧＡＭＥＢＯＹ
」三百九十八片（原扣案之卡匣其中七十八片經鑑定後為真品，業據保管人廖國昌律
師返還被告）、「ＧＡＭＥＢＯＹ」遊戲合卡六十四片及「超級任天堂遊戲」卡匣五
片等情。因而維持第一審論處被告明知於同一商品，使用相同於他人註冊商標之圖樣
之商品而販賣罪刑（處有期徒刑參月，如易科罰金，以參百元折算壹日）之判決，另
被告被訴犯刑法第二百十六條、第二百十條之行使偽造私文書罪，及著作權法第九十
四條之罪部分，犯罪不能證明，因公訴人認與論罪部分有裁判上一罪關係，不另為無
罪之諭知。駁回檢察官在第二審之上訴，固非無見。
惟按文書之行使，每因文書之性質、內容不同而異，就偽造之刑法第二百二十條第二
項之準文書而言，因須藉由機器或電腦處理，始足以表示其文書之內容，其於行為人
將偽造之準私文書藉由機器或電腦處理時，已有使用該偽造之準文書，已達於行使偽
造準私文書之程度，固不待言，其因販賣而交付該偽造之準文書之情形，如販賣交付
者與買受收受者，均明知該準文書確為偽造，且均明知藉由機器或電腦處理即可使用
該偽造之準文書時，因買受者已達於可隨時使用該偽造之準文書之狀態，無待販賣者
更有所主張，應認販賣該偽造準文書者於交付時，即與行使無異，此如同販賣翻印他
人著作出版物（連同著作物之底頁、依出版社所載著作人、發行人、印刷者等一併加
以翻印）圖利者，其於交付該偽造之著作物時，即已構成行使偽造準私文書罪，無須
就該偽造之著作物之內容更有所主張，始可構成行使行為。又本件扣案之卡匣，經由
電視遊樂器執行後所顯示之前揭商標圖樣，及標示由該公司或日商可那米（ＫＯＮＡ
ＭＩ）公司或日商卡波光（ＣＡＰＣＯＮ）公司等製造字樣及內容，如已足以表示其
用意之證明，自應認係刑法第二百二十條第二項之準文書或修正前同法第二百二十條
之準文書，則被告是否明知該等仿冒遊戲卡匣藉由電視遊樂器執行，在電視畫面上會
出現任天堂公司申請註冊取得之商標圖樣，及標示由該公司或日商可那米（ＫＯＮＡ
ＭＩ）公司或日商卡波光（ＣＡＰＣＯＮ）公司等製造字樣及內容，仍加以販賣而交
付？而買受者是否亦明知被告所販賣交付者確為仿冒卡匣，且藉由電視遊樂器執行，
在電視畫面上會出現任天堂公司之商標圖樣，及其製造等字樣及內容？又扣案仿冒遊
戲卡匣紙盒之說明書是否明顯標示任天堂公司製造或享有著作權之字樣或內容，被告
復明知而仍加以交付販賣？原判決就此皆未詳加辨明，遽謂被告不該當行使偽造準私
文書罪之構成要件，其適用法則是否妥適，均有再加詳查之必要。復按外國人在我國
境內是否享有著作權而受保護，其要件雖因著作權法修正迭有不同之規定，但不得因
新法之修正而剝奪外國人依舊法已取得之著作權。查與我國無著作權互惠條約或協定
之外國人著作，已依七十四年七月十日修正公布之著作權法第十七條第一項第一款規
定，於中華民國境內首次發行而申請註冊者，依法應享有該法所定之權利；又依八十
一年六月十日修正之著作權法第四條第一款規定，外國人於中華民國管轄區域首次發
行，或於中華民國管轄區域外首次發行後三十日內在中華民國管轄區域內發行，而該
外國人之本國，對中華民國人之著作，在相同之情形下，亦予保護且經查證屬實，受
我國著作權法之保障；而依據日本著作權法第六條第二款之規定，於日本國內首次發
行之著作物（含於其境外首先發行，自發行日起三十日內在日本發行者）受日本著作
權法之保護（參見內政部八十五年度研究報告：國際著作權法令暨判決之研究｜參、
日本著作權法令暨判決之研究｜法令篇），亦即依日本著作權法第六條第二款關於外
國人之著作物受日本著作權法保護之規定，似與我國著作權法第四條第一款之規定相
當。本件日商任天堂公司之電腦程式著作物是否受我國著作權之保護，應視其是否已
於不同時期取得著作權而定。原判決並未對日商任天堂公司是否已依據七十四年七月
十日公布修正之著作權法相關規定，就其電腦程式著作物享有著作權之保護加以審就
，亦未調查審認上開日本著作權法之規定是否與我國同依互惠主義之規定保護外國人
之著作，逕以現行著作權法採互惠主義、日本與我國並無簽訂相關保護著作權之協定
，而認本案之日商著作不得享有著作權，似嫌速斷。復依北美事務協調委員會與美國
在台協會關於著作權保護協定（下稱中美著作權保護協定）第一條第四項前段第三款
之規定，美國法人於首次發行後一年內以書面協議取得專有權利，且該著作並已在美
國或中華民國管轄區域內對公眾流通者，該取得專有權利之人，得主張為中美著作權
保護協定之「受保護人」。按著作權法第九十四條之罪屬非告訴乃論之罪，不以被害
人之告訴為訴追條件，而本件公訴意旨中另謂美商任天堂公司已在美國註冊發行前開
電腦程式著作物，被告竟自八十六年間某日起，基於常業犯意，於其店內陳列並販賣
仿冒之前開電腦程式著作物，侵害其著作權，認涉犯著作權法第九十四條之罪云云，
原審就此部分未予審酌，亦非適法。另原判決第五頁第十行、第十四行「視廳著作」
似為「電腦程式著作」之誤載，併予指明。檢察官上訴意旨指摘原判決不當，尚非全
無理由，應認有撤銷發回更審之原因。又被告被訴違反商標法第六十三條部分，因公
訴人認與撤銷發回部分有裁判上一罪關係，亦一併發回，併予指明。再本件原判決維
持第一審依商標法第六十三條等相關規定，論處被告連續明知於同一商品，使用相關
於他人註冊商標之圖樣之商品而販賣罪刑之判決，駁回檢察官在第二審之上訴，就被
告而言，查係屬刑事訴訟法第三百七十六條第一款之案件，案經第二審判決，被告自
不得上訴於第三審法院，被告提起上訴，顯為法所不許，應予駁回。
據上論結，應依刑事訴訟法第三百九十七條、第四百零一條、第三百九十五條前段，
判決如主文
中      華      民      國    九十一    年     十二     月      五      日
                              最高法院刑事第八庭
                                  審判長法官  莊  登  照
                                        法官  洪  明  輝
                                        法官  黃  一  鑫
                                        法官  魏  新  和
                                        法官  林  秀  夫
      右正本證明與原本無異
                                              書  記  官
中      華      民      國    九十一    年      十二    月     十二     日
